【裁判字號】    96,易,4907
【裁判日期】    970110
【裁判案由】    詐欺
【裁判全文】
臺灣臺中地方法院刑事判決  96年度易字第4907號
公  訴  人  臺灣臺中地方法院檢察署檢察官
被      告  丙○○
上列被告因詐欺案件，經檢察官提起公訴（九十六年度偵緝字第
一九七五號）及移送併辦（臺灣臺南地方法院檢察署九十六年度
偵緝字第一四一六號），本院判決如下：
    主    文
丙○○幫助意圖為自己不法之所有，以詐術使人將本人之物交付
，累犯，處有期徒刑伍月，如易科罰金，以新臺幣壹仟元折算壹
日，減為有期徒刑貳月又拾伍日，如易科罰金，以新臺幣壹仟元
折算壹日。
    犯罪事實
一、丙○○曾因違反毒品危害防制條例案件，經本院以八十九年
    度易字第五四六號判決，判處有期徒刑五月確定，甫於民國
    （下同）九十一年三月二十二日執行完畢。竟仍不知悔改，
    明知提供自己申辦之電話門號供他人使用，有幫助詐欺集團
    成員從事不法犯行所用，並使偵辦刑事案件之司法警察無從
    查知其真正身份之可能，仍基於縱有人以其申辦之電話實施
    詐欺犯罪，亦不違背其本意之幫助詐欺取財之犯意，於九十
    五年六月二十三日，將其向中華電信股份有限公司（下稱中
    華電信公司）所申請開立之門號：00－00000000
    號（下稱上開門號），以不詳之代價，出賣並交付予自稱「
    王有志」之真實姓名、年籍不詳之成年男子及其所屬之詐騙
    集團成員使用。嗣該詐騙集團成員隨即意圖為自己不法之所
    有，於九十五年十月間，以電話聯絡乙○○且向其詐稱：欲
    貸款請提供存摺及地契影本云云，復於九十五年十月二十三
    日，以上開門號撥打電話予乙○○，向其詐稱：乙○○貸款
    案已通過，請依指示操作提款機以確認貸款金額是否確實匯
    入云云，致乙○○因而陷於錯誤，遂於同日依詐欺集團指示
    而匯款共新臺幣一百十七萬七千五百八十六元至游獻文（游
    獻文所涉刑責部分，由檢察官另行號提起公訴）所開立之華
    南銀行臺中分行帳號：0000000000000號帳戶
    （下稱上開華南銀行帳戶），乙○○嗣後始知受騙。
二、案經臺中市警察局第一分局報告臺灣臺中地方法院檢察署檢
    察官偵查起訴。
    理    由
一、證據能力之說明：按現行刑事訴訟法為保障被告之反對詰問
    權，排除具有虛偽危險性之傳聞證據，以求實體真實之發見
    ，於該法第一百五十九條第一項明定被告以外之人於審判外
    之言詞或書面陳述，除法律有規定者外，不得作為證據。而
    刑事訴訟法第一百五十九條之一至第一百五十九條之四有傳
    聞法則之例外規定，且被告以外之人於審判外之陳述，雖不
    符前四條之規定，而經當事人於審判程序同意作為證據，法
    院審酌該言詞陳述或書面陳述作成時之情況，認為適當者，
    亦得為證據；當事人、代理人或辯護人於法院調查證據時，
    知有第一百五十九條第一項不得為證據之情形，而未於言詞
    辯論終結前聲明異議者，視為有前項之同意，刑事訴訟法第
    一百五十九條之五定有明文。查本件證人即被害人乙○○、
    甲○○於警詢中之證述，均屬於審判外之陳述，為傳聞證據
    ，然被告於本院審理時未表示意見，顯不予爭執，且迄至言
    詞辯論終結前亦未曾聲明異議，本院審酌上開證據資料製作
    時之情況，尚無違法不當及證明力明顯過低之瑕疵，亦認為
    以之作為證據應屬適當，且指訴內容係針對被告是否提供帳
    戶幫助詐欺之事，為證明本案犯罪事實所必要，故揆諸上開
    規定，爰依刑事訴訟法第一百五十九條之五規定，認上揭證
    據資料均例外認有證據能力，合先敘明。
二、訊據被告丙○○固坦承於上開中華電信門號電話為伊所申辦
    ，及將上開門號於申辦後當場交付予自稱「王有志」之真實
    姓名年籍不詳之成年男子，該門號嗣後為詐欺集團使用等情
    ，然否認有何幫助詐欺犯行，辯稱：伊不知道「王有志」叫
    伊辦電話做什麼，「王有志」請伊吃東西，當時伊失業，他
    會買酒，還拿一點點錢給伊，幾千元，忘記多少錢了。伊交
    付電話時，沒有懷疑會被用來犯罪云云。惟查：
  (一)上開電話門號為被告所申請，業據被告所自承，復有上開門
    號之開戶基本資料可參；且詐欺集團以上開門號撥打電話予
    告訴人乙○○，向其詐稱：「乙○○貸款案已通過，請依指
    示操作提款機以確認貸款金額是否確實匯入」云云，致告訴
    人乙○○因而陷於錯誤，遂於同日依詐欺集團指示而匯款共
    一百十七萬七千五百八十六元至案外人游獻文所開立之華南
    銀行臺中分行帳戶等情，業據告訴人乙○○於警詢中指述甚
    詳，復有高雄縣政府警察局鳳山分局詐騙電話停話申請表、
    內政部警政署反詐騙案件紀錄表影本及上開華南帳戶之交易
    明細表在卷可參，均可信為真實。足認被告上開電話門號確
    供詐騙集團向被害人詐騙金錢所用無誤。
  (二)被告丙○○雖辯稱：伊不知道使用上開門號為詐欺集團成員
    所使用，並無幫助詐欺犯意云云。惟按刑法第十三條所稱之
    故意本有直接故意（確定故意）與間接故意（不確定故意）
    之別，條文中「行為人對於構成犯罪之事實，明知並有意使
    其發生者」為直接故意，至於「行為人對於構成犯罪之事實
    ，預見其發生而其發生並不違背其本意者」則屬間接故意；
    又間接故意與有認識的過失（又稱疏虞過失）之區別，在於
    二者對構成犯罪之事實雖均預見其能發生，但前者對其發生
    並不違背其本意，後者則確信其不發生。而一般電話門號之
    申請均甚為簡易方便，如係基於正當用途而有使用門號之必
    要，通常需用人得以自己名義申請辦理即可，本無借用他人
    門號掩飾通聯紀錄之必要。倘該名取得電話門號之人非將被
    告提供之電話門號作為犯罪聯絡及其他不法用途，豈須由被
    告辦理門號供己使用？又被告率將自己所有電話門號交予他
    人使用，衡之常情，如此乖離常態之交易行為，就一般具有
    相當社會經驗之人而言，當可輕易預見該人取得電話門號係
    供作非法使用。再者，蒐集他人電話門號作為詐騙被害人匯
    入款項之交易媒介，用以隱匿真正犯罪者身分之犯罪模式，
    多係用於詐欺取財之犯罪類型，此乃一般使用人頭電話、帳
    戶常見之非法利用類型，復經大眾傳播媒體再三披露，被告
    亦無從諉為不知。則被告提供之電話門號嗣經他人用於詐欺
    取財之不法用途，此種犯罪手法仍未逸脫於被告幫助他人犯
    罪意思之外，即屬被告所預見。而被告提供電話門號在先，
    縱已得悉可能作為上開犯罪用途，卻又容任該項犯罪行為之
    繼續實現，毫無積極取回前揭物品或其他主觀上認為不致發
    生該項犯罪結果之確信，足徵前揭犯罪行為自仍不違其本意
    ，被告應具有幫助他人詐欺取財犯罪之間接故意，殆無疑義
    。
  (三)綜上所陳，被告前揭所辯顯有未洽，不足採信。本案事證已
    臻明確，被告犯行至堪認定。
三、論罪科刑：
  (1)被告丙○○為上開出售交付電話門號之行為後，刑法固於九
    十四年一月七日修正，同年二月二日公布，於九十五年七月
    一日施行，然幫助犯係從屬於正犯而成立，以正犯已經犯罪
    為要件，故幫助犯並非其幫助行為一經完成，即成立犯罪，
    必其幫助行為或其影響力持續至正犯實施犯罪始行成立，有
    關追訴權時效，告訴期間等，亦自正犯完成犯罪時開始進行
    （最高法院八十六年度臺上字第二二號判決參照）。被告出
    售交付上開門號的幫助詐欺行為時間，固係在刑法修正施行
    之前，然犯本件詐欺取財罪之正犯「王有志」及其所屬之詐
    欺集團之人以詐術詐欺取財之時間，係在九十五年十月二十
    三日，斯時刑法業已修正施行，揆諸上開說明，自應逕行適
    用修正後之刑法相關規定論處，並無新舊法比較適用的問題
    ，附此說明。
  (2)查被告丙○○提供其所申辦之上開電話門號予詐欺集團成員
    以為詐欺取財所用，係基於幫助他人詐欺取財之犯意，且所
    為屬詐欺取財罪構成要件以外之行為，故核被告所為，係犯
    刑法第三十條第一項前段、刑法第三百三十九條第一項之幫
    助詐欺取財既遂罪，應依刑法第三十條第二項之規定，按正
    犯之刑度，減輕其刑。又被告曾因違反毒品危害防制條例案
    件，經本院以八十九年度易字第五四六號判決，判處有期徒
    刑五月確定，甫於九十一年三月二十二日執行完畢，有臺灣
    高等法院被告前案紀錄表、刑案資料查註紀錄表各一份附卷
    可稽，其於前案執行完畢五年以內再故意犯本件有期徒刑以
    上之罪，應依刑法第四十七條第一項，論以累犯，並遞加重
    其刑，並依法先遞加重其刑，後減輕之。爰審酌被告提供電
    話門號他人非法使用，惡性非輕，其所為助長犯罪風氣，幫
    助犯罪者隱匿真實身分，增加檢警犯罪偵查之困難性，不肖
    之徒，則爭相仿效，藉此手段詐財，日益猖獗，致使受害民
    眾不斷增加，若不針對提供人頭帳戶者，予以適度之刑罰，
    顯然無法抑制該類型犯罪之發生，犯罪後未能坦犯行之犯後
    態度等一切情狀，量處如主文所示之刑，並諭知易科罰金之
    折算標準。
  (3)是否符合減刑要件之認定：再按減刑條例施行前，經通緝而
    未於中華民國九十六年十二月三十一日以前自動歸案接受偵
    查、審判或執行者，不得依本條例減刑。九十六年七月十六
    日施行之中華民國九十六年罪犯減刑條例（下簡稱本條例）
    第五條定有明文。參見本條立法理由之說明（略以）：「按
    通緝犯乃惡意逃避法律制裁，本無接受裁判及悔改之意，如
    嗣後經逮捕到案仍施予減刑，不啻有鼓勵民眾藐視法律之誤
    識，且對本條例施行前，因不知政府即將辦理減刑而自動到
    案服刑完畢之受刑人，因無法享受減刑寬典，尤難謂平，為
    維護法律尊嚴及消弭上述不公平現象，爰定明依本條例應減
    刑之通緝犯須於一定期限內自動歸案接受偵查、審判或執行
    ，始能獲邀減刑寬典」等語。是本條顯係針對本條例「施行
    前經通緝」，且「未於九十六年十二月三十一日前自動歸案
    」之通緝犯特設例外不得減刑之規定。至本條例「施行後經
    通緝」者，因不屬本條例所定例外不得減刑之範圍，自不論
    是否於九十六年十二月三十一日前、後自動歸案，或緝獲者
    ，祇要其犯罪在九十六年四月二十四日以前者，均應依本條
    例第二條、第三條之規定，決定得否減刑。此參見司法院於
    九十六年六月二十三日發布之「法院辦理九十六年減刑案件
    應行注意事項」第九條第一項規定：「本條例第五條係就本
    條例施行前經通緝之被告或受刑人而設之規定，如係於本條
    例施行後始通緝者，即不適用該條規定。又該條所謂『自動
    歸案接受偵查、審判或執行』，係分別就各階段經通緝而自
    動歸案者所設規定，故其中任一階段經通緝，而於中華民國
    九十六年十二月三十一日以前自動歸案接受偵查、審判或執
    行者，即應依本條例有關規定予以減刑」等語，更足證之。
    而被告於本件之犯罪時間均係在九十六年四月二十四日前，
    且無中華民國九十六年罪犯減刑條例第三條第一項各款所列
    舉不予減刑之情形，所犯悉合於中華民國九十六年罪犯減刑
    條例第二條第一項第三款之規定之減刑要件。又被告雖曾於
    減刑條例施行前之九十六年六月二十九日經臺灣臺中地方法
    院檢察署發佈通緝後，隨即於九十六年六月二十九日經警緝
    獲後移送臺灣臺中地方法院檢察署，有通緝書及移送書在卷
    足考，然被告既係該條例施行前經警緝獲到案，則於該條例
    於九十六年七月十六日施行時已不再具有通緝犯身分，核與
    該條例第五條藉由限縮通緝中人犯之減刑資格，用以達到鼓
    勵其自行歸案之立法目的並不相符，被告應無適用該條不得
    減刑規定之餘地（最高法院八十一年度臺非字第一二號刑事
    判決同此意旨）。又被告復於減刑條例施行後之九十六年十
    二月四日經本院發佈通緝後，隨即於九十六年十二月九日經
    警緝獲後移送本院，惟發布通緝之時間為九十六年十二月四
    日，在中華民國九十六年罪犯減刑條例施行後，故不受該條
    例第五條之限制，亦仍得依該條例之規定減刑，併此敘明。
四、臺灣臺南地方法院檢察署檢察官移送併辦（臺灣臺南地方法
    院檢察署九十六年度偵緝字第一四一六號）意旨另以：被告
    丙○○明知提供金融帳戶供他人使用，有幫助詐欺集團成員
    從事不法犯行以及作為人頭帳戶以供犯罪贓款出入所用，並
    使偵辦刑事案件之司法警察無從查知其真正身份之可能，仍
    基於縱有人以其金融帳戶實施詐欺犯罪，亦不違背其本意之
    幫助詐欺取財之概括犯意犯意，於九十五年三、四月間某日
    ，在臺中市○○路，將其所有之臺中中清路郵局局號：00
    00000帳號：0000000號帳戶存摺、印章、提款
    卡與密碼，於臺中市○○路郵局前，以不詳之代價，出賣並
    交付予自稱「王有志」之真實姓名年籍不詳之成年男子及其
    所屬之詐欺集團成員使用。嗣於九十五年四月二十四日某時
    許，該詐欺集團成員，即意圖為自己不法之所有，撥電話給
    甲○○，佯稱需繳違約金，致使甲○○因而陷於錯誤，而依
    指示於同日中午十一時五十二分許及下午二時十七分許，至
    臺南市○○路便利商店內之中國信託商業銀行自動櫃員機將
    一萬三千八百元與七千元匯入丙○○上揭帳戶內，並隨即遭
    提領一空。嗣甲○○察覺有異而報警處理，始為警循線查獲
    。因而認被告所為與已起訴之部分有裁判上一罪關係，而移
    請本院併辦云云。惟按刑法於九十四年二月二日經總統令修
    正公布，於九十五年七月一日施行，已將該法第五十六條關
    於連續犯之規定廢除。而已起訴之部分之犯罪時間應為九十
    五年十月二十三日（詐欺取財正犯犯罪時間）已如前述，為
    刑法修正刪除連續犯規定之施行後，而併辦部分之犯罪時間
    為九十五年四月二十四日，依修正刑法之精神，本院認為併
    案部分與上開論罪科刑部分並無裁判上一罪或實質上一罪之
    關係，無從併予審理，應退由檢察官另行處理，併此敘明。
據上論斷，應依刑事訴訟法第二百九十九條第一項前段，刑法第
三十條第一項、第三百三十九條第一項、第三十條第二項、第四
十七條第一項、第四十一條第一項前段，刑法施行法第一條之一
第一項、第二項前段，中華民國九十六年罪犯減刑條例第二條第
一項第三款、第七條、第九條，判決如主文。
本案經檢察官張桂芳到庭執行職務。
中    華    民    國    97    年    1     月    10    日
                刑事第七庭  審判長法  官  陳如玲
                                  法  官  郭德進
                                  法  官  張清洲
以上正本證明與原本無異。
如不服本判決，應於收送達後十日內向本院提出上訴書狀（應敘
述具體理由並附繕本）。
上訴書狀如未敘述理由，應於上訴期間屆滿後二十日內補提理由
書於本院。
                                  書記官  沈筱玲
中    華    民    國    97    年    1     月    10    日
附錄論罪科刑法條
中華民國刑法第30條
（幫助犯及其處罰）
幫助他人實行犯罪行為者，為幫助犯。雖他人不知幫助之情者，亦同。
幫助犯之處罰，得按正犯之刑減輕之。
中華民國刑法第339條
（普通詐欺罪）
意圖為自己或第三人不法之所有，以詐術使人將本人或第三人之物交付者
，處 5 年以下有期徒刑、拘役或科或併科 1 千元以下罰金。
以前項方法得財產上不法之利益或使第三人得之者，亦同。
前二項之未遂犯罰之。


司法院資訊處製作；財團法人民間司法改革基金會備份。
